最高法院刑事判決　　　　　　九十四年度台上字第二七一０號
　　上　訴　人　台灣高等法院檢察署檢察官
　　被　　　告　丙○○原名吳.
　　　　　　　　　　　　號3樓.
　　　　　　　　　　　　樓
　　　　　　　　乙○○原名林.
　　　　　　　　　　　　號
　　　　　　　　甲○○
上列上訴人因被告等誣告等罪案件，不服台灣高等法院中華民國
九十一年八月八日第二審判決（九十年度上訴字第一二九三號，
起訴案號：台灣板橋地方法院檢察署八十八年度偵字第三四０號
），提起上訴，本院判決如下：
    主  文
上訴駁回。
    理  由
按刑事訴訟法第三百七十七條規定，上訴於第三審法院，非以判
決違背法令為理由，不得為之。是提起第三審上訴，應以原判決
違背法令為理由，係屬法定要件。如果上訴理由狀並未依據卷內
訴訟資料，具體指摘原判決不適用何種法則或如何適用不當，或
所指摘原判決違法情事，顯與法律規定得為第三審上訴理由之違
法情形，不相適合時，均應認其上訴為違背法律上之程式，予以
駁回。本件檢察官上訴意旨略稱：(一)、被告丙○○、乙○○於民
國八十六年二月二十一日告訴狀記載：「八十四年六月間，告訴
人等（即本件被告等）因週轉困難，急需用錢；遂以支票擔保陸
續向被告（即本件告訴人范秀鳳）借貸，利息預扣且月息達六分
至十四分不等，屆期無法清償須將利息滾入原本利上加利，被告
另要求簽立同額本票擔保。至同年六月底止，告訴人等借貸金額
，實際僅各為新台幣（下同）壹百萬元正」、「告訴人等借貸金
額實際上各僅壹百萬元，利息部分累積迄今已各達四百餘萬元」
，則按告訴狀所述，本件告訴人自八十四年七月以後，未給付分
文，此與告訴人嗣陸續匯款入乙○○帳戶，至八十四年十二月達
七百零三萬三千四百元之事實不合。又告訴人稱丙○○等指訴之
二百六十六萬元、二百八十萬元是八十五年二月一日結算出來的
，亦為丙○○等所是認，惟原審判決以丙○○等指訴告訴人重利
犯行時間係算至八十四年六月底止，借貸金額各壹百萬元乙節，
而認丙○○等告訴之事實尚非虛捏，未察丙○○等以支票擔保陸
續向告訴人借款，屆期無法清償須將利息滾入原本利上加利之事
實，而有判決理由與卷內資料不符之違法。(二)、被告丙○○、乙
○○稱告訴人收取月息六分至十四分，非惟歷次庭訊時對此部分
陳述不一致，亦與卷附資料顯示「月息二分」（即週年利率百分
之二十四）不符。原審判決不採「月利率二分」之認定，惟對於
本金、利息、利率究係若干？竟以丙○○等與告訴人莫衷一是且
告訴人涉嫌重利罪被起訴無法期待其吐實，未予查明即認「無從
認丙○○等所主張告訴人分別收取六至十四分利息之主張為偽」
，對於匯入被告乙○○帳戶資金之運用，亦多推測之語，欠缺事
證基礎，亦有判決不備理由之違法。(三)、原判決認被告甲○○作
證時，僅就本金及利率而為供述，並無一語指及告訴人有無或如
何利用被告「急迫輕率或無經驗之情形」，不能認於「案情有重
要關係之事項」為虛偽之陳述，復無積極證據證明被告供述不實
，而駁回檢察官之上訴，固非無見。惟按「刑法第三百四十四條
重利罪成立之要件為(一)乘人急迫、輕率或無經驗，貸以金錢或其
他物品，(二)取得與原本顯不相當之重利。在第一條件，係指明知
他人出於急迫、輕率或無經驗，而利用機會故為貸與，在第二條
件，係指就原本利率、時期核算及參酌當地之經濟狀況，較之一
般債務之利息，顯有特殊之超額者而言」。對於第二條件，被告
於台灣板橋地方法院檢察署八十六年度偵字第五一六二號重利罪
偵查中，於八十六年七月二十二日偵訊時供前具結後就案情重要
事項證稱：向告訴人借款本金六萬元，實際交付五萬元，月息一
萬元等語，此為告訴人所否認。嗣該案在台灣板橋地方法院審理
中，證人就借貸之本金、利息之證詞，前後不一致，堪認所言虛
偽不實。乃原審就同樣於「案情有重要關係之事項」之第二條件
，竟以告訴人究竟向甲○○收取若干利息，雙方各執一詞，無以
認定被告之言不實，其對事實之認定有違證據法則等語。
惟查證據之取捨與其證明力之判斷以及事實有無之認定，屬事實
審法院之職權，苟其取捨證據與判斷證明力並不違背經驗法則及
論理法則，即不容任意指為違背法令，而執為第三審適法之上訴
理由。本件原判決以被告丙○○、乙○○均否認有誣告犯行，辯
稱：伊等所訴向告訴人范秀鳳借款之金額及告訴人收取之利息均
屬實在，並無誣告情事等語；被告甲○○亦否認有偽證犯行，辯
稱：伊所證伊向告訴人借六萬元，實際僅給五萬元，利息一萬元
先扣，僅借用一個月等語，確與事實相符，並無偽證情事等語。
而經查：(一)、被告丙○○、乙○○告訴狀所指其二人分別向告訴
人借款之金額，至八十四年六月底各為一百萬元之事實，為告訴
人所不否認之事實，並有八十四年七月一日被告丙○○、乙○○
各以其不動產設定一百二十萬元之最高限額抵押權予告訴人之土
地登記簿及建築改良物登記簿謄本可稽，故此部分告訴之事實確
屬實在。至於告訴人所指至八十五年二月一日止，丙○○、乙○
○尚向其借款，各欠其二百六十六萬元及二百八十七萬元等情，
為丙○○等所否認，究竟借款本金及利息各為若干？告訴人並未
提出明確之依據以資證明，亦無從認定丙○○、乙○○所指告訴
人收取高利之情事確屬虛構。又告訴人自八十四年七月三日至同
年十二月二十二日止，雖將原判決附表壹編號三至四十一所示款
項匯入乙○○（林尾桃）設於台灣土地銀行桃園分行第「０一三
─００五─三一八二─七號」或「０一三─０五一─０五六三二
─三號」帳戶中，總計匯入金額柒佰零參萬參仟肆佰元正。然經
原審法院調閱「０一三─０五一─０五六三二─三號」帳戶中相
關支票影本三十二件結果，其中共有十三張支票，合計一百九十
一萬二千元，係由劉永美（已死亡）所領取，另有六萬元、二十
五萬元之支票，係由告訴人及其友人曾敏盛所領取，合計金額達
二百二十二萬二千元，此有台灣土地銀行桃園分行九十一年五月
二十四日桃存字第九一００七二一號函及所附相關支票影本在卷
可稽，足見被告乙○○所辯該支票帳戶曾提供劉永美等人使用等
語屬實，尚難遽認告訴人匯入之七百餘萬元全係貸與被告乙○○
、丙○○二人之本金，倘將他人領取之金額扣除，僅餘四百八十
一萬一千四百元，此復與告訴人所主張被告等共欠五百四十六萬
元不合。至於檢察官起訴書所列之五百七十七萬五千六百元，其
中有四百三十萬元之款項雖係由告訴人所匯入，然在匯入被告乙
○○前揭台灣土地銀行桃園分行之甲存帳戶後，再由告訴人手中
所持被告乙○○開具原用為還款擔保之同額支票領回，以八十四
年十一月二十日所存入之九十七萬六千六百元為例，若票據非告
訴人持有，伊豈能連同尾數分文不差匯入同額款項？又依被告於
原審中經精算後所詳列之四百三十萬元款項對照表，顯示乙○○
所簽給告訴人之支票，於兌現次日即由告訴人存入其另一帳戶，
依此一進一出之事實，可見告訴人所匯入之款項，係由告訴人以
手中所持被告乙○○開具支票領回，而未實際再借給乙○○，雖
然告訴人就對照表所列上開金額，改口稱係被告所還款項，惟此
等款項匯入、票據存入、票款領出之過程，均係告訴人所經手處
理，根本未涉及被告，是原審所為被告已還告訴人四百三十萬元
之認定，容有未合。由上可證匯入之七百餘萬元，未必全係貸與
被告乙○○、丙○○二人之本金，其情可能即為被告乙○○、丙
○○等所稱無能力再給付時，會再向告訴人借錢支應交給告訴人
之本金、利息支票之情形，則告訴人有可能一面匯款給被告，一
面又提示手中所持被告交給告訴人之本金、利息之支票，結果該
款被告並未實際再借得款項，故被告等始會堅持至八十四年六月
三十日止，各向告訴人借一百萬元，其餘為利息。且本件雙方債
權債務之總額為何？其中本金若干？利息、利率若干？更莫衷一
是，而告訴人所涉重利犯行曾經被起訴，欲期待其吐實殊不可能
，法院實無從斷定告訴人所主張之月利率二分為真，亦無從認被
告等所主張告訴人分別收取六至十四分利息之主張為偽。另參酌
告訴人於其被訴重利罪一案偵查中曾遭羈押一日，該案經原審法
院更一審時始被判無罪確定，足見其是否構成重利罪本有爭議，
此外，復查無其他積極證據足認丙○○、乙○○確係虛構事實誣
告告訴人，因認不能證明丙○○、乙○○犯誣告罪，而諭知二人
無罪，已詳其論斷理由，所為論斷，均有卷存證據資料可資覆
按。從形式上觀察，並無違背法令之情形存在。(二)、被告甲○○
於八十六年七月二十二日在台灣板橋地方法院檢察署檢察官偵查
時就其向告訴人借款之金額、支付之利息、借款時間均陳述甚詳
，惟未言及告訴人有無或如何利用其急迫輕率或無經驗之際而為
貸款情形。又告訴人究竟向甲○○收取若干利息，雙方各執一詞
，並無積極證據證明甲○○之證述情節係屬不實，故並無證據證
明甲○○確係偽證，因而維持第一審關於諭知甲○○無罪部分之
判決，駁回檢察官此部分在第二審之上訴，亦已說明其論斷之證
據與理由，其論斷並有卷存證據資料足憑。檢察官上訴意旨雖指
摘原判決違背法令，然查告訴人雖自八十四年七月以後陸續匯款
入被告乙○○之銀行帳戶，金額達七百零三萬三千四百元，告訴
人並指稱此係借款，但原判決認無確切證據證明此款項係借款，
亦無從認定被告丙○○、乙○○所指告訴人分別收取六至十四分
之高利之告訴係屬虛偽，已詳細說明其論斷之理由。檢察官上訴
意旨就原審依憑卷內資料所為認事、採證職權之合法行使，以及
原判決已論列、說明之事項，任意指摘有判決理由矛盾及理由不
備之違法，自非合法之上訴理由。又被告甲○○就其向告訴人借
貸之本金、利息之證詞，縱前後不一致，亦不能證明其所述均與
事實不符，亦即不足以證明其前述證言係屬偽證。原判決以告訴
人究竟向甲○○收取若干利息，雙方各執一詞，又無積極證據證
明甲○○所述確與事實不符，因而認不能證明甲○○有偽證犯行
，其論證並無違何證據法則，上訴意旨任意指摘此事實之認定有
違證據法則云云，殊與法律規定得為第三審上訴理由之違法情形
不相適合。衡以前開說明，其上訴為違背法律上之程式，應予駁
回。
據上論結，應依刑事訴訟法第三百九十五條前段，判決如主文。
中　　華　　民　　國　九十四　年　　五　　月　二十五　日
                      最高法院刑事第十庭
                          審判長法官  賴　忠　星
                                法官  王　居　財
                                法官  林　開　任
                                法官  林　立　華
                                法官  陳　世　雄
      本件正本證明與原本無異
                                      書  記  官
中　　華　　民　　國　九十四　年　　六　　月    一  　日
                                                      Ｑ
